ACORDAO-COMPLETO-2407191

ACÓRDÃO 6124/2020 ATA 16/2020 - PRIMEIRA CÂMARA

VISTOS, relatados e discutidos estes autos de tomada de contas especial instaurada pelo Fundo Nacional de Desenvolvimento da Educação (FNDE) em razão da omissão no dever de prestar de contas e da não comprovação da boa e regular aplicação dos recursos repassados ao município de Casa Nova/BA, para execução do Programa Nacional de Apoio ao Transporte do Escolar (Pnate) , exercício 2011.
ACORDAM os ministros do Tribunal de Contas da União, reunidos em sessão da 1ª Câmara, diante das razões expostas pelo relator, em:
9.1. considerar revel, para todos os efeitos, o Sr. Orlando Nunes Xavier, nos termos do art. 12, § 3º, da Lei 8.443/1992, dando-se prosseguimento ao processo;
9.2. julgar irregulares as contas do Sr. Orlando Nunes Xavier, com fundamento no art. 16, III, "a" e "c", da Lei 8.443/1992, e condená-lo ao pagamento das quantias a seguir especificadas, atualizadas monetariamente e acrescidas de juros de mora, calculados a partir das datas especificadas até a data do efetivo recolhimento, fixando o prazo de 15 (quinze) dias, a contar da notificação, para que comprove, perante o Tribunal (art. 214, III, "a", do RI/TCU) , o recolhimento da dívida aos cofres do Fundo Nacional de Desenvolvimento da Educação, na forma da legislação em vigor:
	Valor (R$) 
	Data

	41.781,12
	4/4/2011

	41.781,12
	3/5/2011

	41.781,12
	2/6/2011

	41.781,12
	5/7/2011

	41.781,12
	2/8/2011

	41.781,12
	5/9/2011

	41.781,12
	4/10/2011

	41.781,12
	3/11/2011

	41.781,12
	2/12/2011

9.3. aplicar ao Sr. Orlando Nunes Xavier a multa prevista no art. 57 da Lei 8.443/1992, no valor de R$ 120.000,00 (cento e vinte mil reais) , fixando o prazo de 15 (quinze) dias, a contar da notificação, para que comprove, perante o Tribunal (art. 214, III, "a", do RI/TCU) , o recolhimento da dívida aos cofres do Tesouro Nacional, atualizada monetariamente desde a data do presente acórdão até a do efetivo recolhimento, se for paga após o vencimento, na forma da legislação em vigor;
9.4. autorizar, desde logo, nos termos do art. 28, II, da Lei 8.443/1992, a cobrança judicial das dívidas, caso não atendida a notificação;
9.5. com fundamento no § 3º do art. 16 da Lei 8.443/1992, remeter cópia desta deliberação à Procuradoria da República no Estado da Bahia, para a adoção das medidas que entender cabíveis.

Tomada de contas especial instaurada em razão da omissão no dever de prestar de contas e da não comprovação da boa e regular aplicação dos recursos repassados para execução do Programa Nacional de Apoio ao Transporte do Escolar (Pnate), exercício 2011.

Primeira Câmara

Município de Casa Nova/BA.

3. Responsável/Interessado:
3.1. Responsável: Orlando Nunes Xavier (XXX.336.525-XX).
3.2. Interessado: Fundo Nacional de Desenvolvimento da Educação (FNDE).

13.1. Ministros presentes: Walton Alencar Rodrigues (Presidente), Benjamin Zymler, Bruno Dantas e Vital do Rêgo.
13.2. Ministros-Substitutos presentes: Augusto Sherman Cavalcanti e Weder de Oliveira (Relator).

WEDER DE OLIVEIRA

Tratam os autos de processo de tomada de contas especial instaurada pelo Fundo Nacional de Desenvolvimento da Educação (FNDE) , em desfavor do Sr. Orlando Nunes Xavier, ex-prefeito de Casa Nova/BA (gestão 2009-2012) , em razão da omissão no dever de prestar contas dos recursos federais do Programa Nacional de Apoio ao Transporte do Escolar (Pnate) , repassados em 2011.
2. O auditor instrutor da Secex-TCE elaborou instrução dos autos, a qual reproduzo abaixo, com os ajustes de forma pertinentes[footnoteRef:2]: [2:  Peça 24-26.] 
" (...) 
HISTÓRICO 
2.  Os recursos federais foram repassados em diversas parcelas, coligidas no demonstrativo abaixo:
	Ordem Bancária
	Emissão
	Parcela
	Valor (R$) 

	2011OB600093
	31/03/2011
	001
	38.225,28

	2011OB600082
	31/03/2011
	001
	3.374,76

	2011OB600019
	31/03/2011
	001
	181,08

	2011OB600139
	29/04/2011
	002
	38.225,28

	2011OB600133
	29/04/2011
	002
	3.374,76

	2011OB600128
	29/04/2011
	002
	181,08

	2011OB600388
	31/05/2011
	003
	181,08

	2011OB600342
	31/05/2011
	003
	3.374,76

	2011OB600355
	31/05/2011
	003
	38.225,28

	2011OB600551
	01/07/2011
	004
	38.225,28

	2011OB600487
	01/07/2011
	004
	3.374,76

	2011OB600607
	01/07/2011
	004
	181,08

	2011OB600834
	29/07/2011
	005
	181,08

	2011OB600807
	29/07/2011
	005
	38.225,28

	2011OB600766
	29/07/2011
	005
	3.374,76

	2011OB601146
	01/09/2011
	006
	181,08

	2011OB601115
	01/09/2011
	006
	3.374,76

	2011OB601114
	01/09/2011
	006
	38.225,28

	2011OB601397
	30/09/2011
	007
	181,08

	2011OB601364
	30/09/2011
	007
	38.225,28

	2011OB601362
	30/09/2011
	007
	3.374,76

	2011OB601457
	31/10/2011
	008
	38.225,28

	2011OB601490
	31/10/2011
	008
	3.374,76

	2011OB601458
	31/10/2011
	008
	181,08

	2011OB601782
	30/11/2011
	009
	38.225,28

	2011OB601794
	30/11/2011
	009
	181,12

	2011OB601796
	30/11/2011
	009
	3.374,72

	Total:
			376.030,08

3.  O prazo final para apresentação da respectiva prestação de contas dos recursos do Pnate relativos ao exercício de 2011 esgotou-se em 30/4/2013, conforme estabelecido pelo art. 1º, da resolução/CD/FNDE 5, de 7/3/2013, informação consignada no relatório do tomador de contas (peça 1, p. 52-58) , quedando inerte o gestor. O órgão repassador tentou notificar o responsável (peça 1, p. 43-44) , mediante o ofício 15701/2016 - SEOPC/Copra/CGCAP/Difin/FNDE, o qual não seria recebido, constando informação no respectivo aviso de recebimento que o destinatário houvera se mudado (peça 1, p. 46-47) , o que motivou a notificação editalícia (peça 1, p. 45) . Foi igualmente notificado o prefeito sucessor (gestão 2013-2016) , Sr. Wilson Freire Moreira (peça 1, p. 40-41) , por meio do ofício 3557E/2013-SEOPC/Copra/CGCAP/Difin/FNDE, de 15/8/2013, este recebido conforme comprovante eletrônico de acesso ao sistema (peça 1, p. 41) . Foi anexada aos autos cópia de representação formulada ao MPF pela prefeitura contra o Sr. Orlando Nunes Xavier (peça 1, p. 20-33) , na gestão de seu sucessor, sendo que tal providência foi considerada pertinente e suficiente para o resguardo do erário, pela Procuradoria Federal Especializada, em sua manifestação (peça 1, p. 35-36) . 
4.  O gestor dos recursos não compareceu aos autos e, nessa perspectiva, diante da constatação da ausência de apresentação de prestação de contas e de recolhimento do débito, motivação externada no relatório do tomador de contas (peça 1, p. 52-58) e pelas instâncias subsequentes do controle interno (peças 1, p. 66-72) , manifestações das quais tomou ciência a autoridade ministerial (peça 1, p. 64-65) , foi instaurada a tomada de contas especial.
5.  Em intervenção inicial nos autos (peças 4-6) , a unidade técnica, em pareceres convergentes, após atestar a presença, no processo, dos pressupostos de constituição e de procedibilidade constantes das normas legais e regimentais aplicáveis, em especial a Instrução Normativa TCU 71/2012, com a redação estipulada pela Instrução Normativa TCU 76/2016, constatou a ausência, no acervo processual, do extrato bancário da conta específica. O cálculo preliminar do débito, até então atualizado em demonstrativo próprio (peça 1, p. 4-12) , havia sido efetuado pelo órgão repassador considerando as datas de emissão das ordens bancárias e não aquelas em que ocorreu o efetivo crédito dos recursos na conta corrente específica, ou seja, quando ingressaram na esfera da detenção do responsável. O valor atualizado do débito, à data da elaboração daquele documento (5/12/2016) correspondia à importância de R$ 587.759,84 (peça 1, p. 7) .
6.  Foi considerado que tal pendência seria prejudicial à segura condução do processo, diante de distorções que poderia propiciar, com impactos na liquidez do débito que viesse a ser apurado. 
7.  Nesse quadro, por prudência e com base em delegação de competência conferida pelo eminente relator, o ministro Weder de Oliveira, envidou-se diligência (peça 7) para suplementação do quadro probatório, nos termos do art. 1º, II, da Portaria MINS-WDO 7, de 1/7/2014, a qual foi respondida pelo repassador mediante o envio da documentação requerida (peça 8) .
8.  Com base nas informações amealhadas pela diligência, foi possível redefinir, daquela feita com segurança e precisão, as datas das parcelas que compuseram o débito, que foram dispostas no quadro abaixo: 
	Ordem Bancária
	Emissão
	Data do crédito na conta corrente
	Parcela
	Valor (R$) 

	2011OB600093
	31/03/2011
	4/4/2011
	001
	38.225,28

	2011OB600082
	31/03/2011
	4/4/2011
	001
	3.374,76

	2011OB600019
	31/03/2011
	4/4/2011
	001
	181,08

	2011OB600139
	29/04/2011
	3/5/2011
	002
	38.225,28

	2011OB600133
	29/04/2011
	3/5/2011
	002
	3.374,76

	2011OB600128
	29/04/2011
	3/5/2011
	002
	181,08

	2011OB600388
	31/05/2011
	2/6/2011
	003
	181,08

	2011OB600342
	31/05/2011
	2/6/2011
	003
	3.374,76

	2011OB600355
	31/05/2011
	2/6/2011
	003
	38.225,28

	2011OB600551
	01/07/2011
	5/7/2011
	004
	38.225,28

	2011OB600487
	01/07/2011
	5/7/2011
	004
	3.374,76

	2011OB600607
	01/07/2011
	5/7/2011
	004
	181,08

	2011OB600834
	29/07/2011
	2/8/2011
	005
	181,08

	2011OB600807
	29/07/2011
	2/8/2011
	005
	38.225,28

	2011OB600766
	29/07/2011
	2/8/2011
	005
	3.374,76

	2011OB601146
	01/09/2011
	5/9/2011
	006
	181,08

	2011OB601115
	01/09/2011
	5/9/2011
	006
	3.374,76

	2011OB601114
	01/09/2011
	5/9/2011
	006
	38.225,28

	2011OB601397
	30/09/2011
	4/10/2011
	007
	181,08

	2011OB601364
	30/09/2011
	4/10/2011
	007
	38.225,28

	2011OB601362
	30/09/2011
	4/10/2011
	007
	3.374,76

	2011OB601457
	31/10/2011
	3/11/2011
	008
	38.225,28

	2011OB601490
	31/10/2011
	3/11/2011
	008
	3.374,76

	2011OB601458
	31/10/2011
	3/11/2011
	008
	181,08

	2011OB601782
	30/11/2011
	2/12/2011
	009
	38.225,28

	2011OB601794
	30/11/2011
	2/12/2011
	009
	181,12

	2011OB601796
	30/11/2011
	2/12/2011
	009
	3.374,72

	Total
		376.030,08

9.  Em nova intervenção nos autos, a Secex-TCE pontuou, novamente em uníssono (peças 9-11) , que estava caracterizada plenamente a responsabilidade do Sr. Orlando Nunes Xavier, ex-prefeito municipal de Casa Nova/BA na gestão 2009-2012, o qual era a pessoa responsável pela gestão e execução dos recursos federais recebidos à conta Programa Nacional de Transporte Escolar (Pnate) no exercício de 2011, concluindo da seguinte maneira (peça 9, p. 2-3) : 
'17.  Resta comprovada a infração do dever constitucional e legal do dever de prestar contas a respeito dos recursos repassados à conta do Programa Nacional de Transporte Escolar (Pnate) , no exercício de 2011, de que se presume a aplicação irregular de sua totalidade e o consequente dever de ressarcir. A responsabilização nessa tomada de contas especial deve ser acometida exclusivamente ao Sr. Orlando Nunes Xavier, ex-prefeito municipal de Casa Nova/BA, que era a pessoa responsável pela gestão e execução dos recursos federais recebidos à conta do Programa Nacional de Transporte Escolar, pois em sua gestão (2009-2012) situa-se cronologicamente o crédito dos recursos na conta corrente específica, bem como todos os dispêndios verificados, sendo o último em 22/12/2011 (peça 8, p. 9) , data em que a conta estava com saldo zerado. A responsabilidade do Sr. Wilson Freire Moreira, ex-prefeito municipal na gestão 2013/2016, restou afastada, uma vez que, embora originalmente incumbido de prestar as contas devidas, na impossibilidade de fazê-lo, adotou as medidas legais visando ao resguardo do patrimônio público, especificamente a formulação de representação ao Ministério Público Federal (peça 1, p. 19-33) , o que afastou a sua responsabilidade no presente processo, a teor da Súmula 230 do TCU.'
10.  Com base em tais considerações, e novamente no uso de delegação de competência, conferida pelo art. 1º, II, 'b' e 'c', da Portaria-MINS-WDO 8, de 6/8/2018, foi promovida a citação e a audiência do Sr. Orlando Nunes Xavier, mediante o envio dos expedientes relacionados no quadro abaixo: 
	Ofício
	Endereço
	Fonte do endereço (peça 16) 
	Aviso de Recebimento

	Ofício 2566/2019-TCU/Secex-TCE, de 14/5/2019 (peça 14) 
	Quadra M A 27 - Casa - Topol 47300-000 - CASA NOVA - BA
	Base de Dados da Receita Federal do Brasil
	Devolvido por mudança - imóvel vazio (peça 15) , em 29/5/2019

	Ofício 3944/2019-TCU/Seproc, de 9/9/2019 (peça 17) 
	Quadra MA 27, SN CASA 47.300-000 - Casa Nova - BA
	Registro de Carteira Nacional de Habilitação
	Devolvido por mudança - imóvel vazio (peça 22) , em 11/10/2019

	Ofício 3945/2019-TCU/Seproc, de 9/9/2019 (peça 18) 
	QUADRA M A 27 - CASA - TOPOL 47.300-000 - CASA NOVA - BA
	Base de Dados da Receita Federal do Brasil
	Devolvido por mudança - imóvel vazio (peça 21) , em 11/10/2019

	Ofício 4819/2019-TCU/Seproc, de 17/9/2019 (peça 19) 
	QUADRA M A 27 - CASA - TOPOL 47.300-000 - CASA NOVA - BA
	Base de Dados da Receita Federal do Brasil
	1/10/2019 (peça 20) 

11.  Não houve comparecimento do responsável aos autos. 
EXAME TÉCNICO
12.   O aviso de recebimento foi assinado pelo próprio responsável, o que se comprova pelo número do CPF (XXX.336.525-XX) aposto no comprovante de recebimento na peça 20. Ainda que não fosse, tal hipotética situação não invalidaria a notificação dirigida ao responsável, uma vez que o art. 179, II, do RI/TCU estabelece que as comunicações processuais far-se-ão mediante carta registrada, com aviso de recebimento que comprove a entrega no endereço do destinatário.
13.  A validade do critério de comunicação processual do TCU foi referendada pelo Supremo Tribunal Federal, nos termos do julgamento do MS-AgR 25.816/DF, por meio do qual se afirmou a desnecessidade da ciência pessoal do interessado, entendendo-se suficiente a comprovação da entrega do 'AR' no endereço do destinatário:
'EMENTA: AGRAVO REGIMENTAL. MANDADO DE SEGURANÇA. DESNECESSIDADE DE INTIMAÇÃO PESSOAL DAS DECISÕES DO TRIBUNAL DE CONTAS DA UNIÃO. ART. 179 DO REGIMENTO INTERNO DO TCU. INTIMAÇÃO DO ATO IMPUGNADO POR CARTA REGISTRADA, INICIADO O PRAZO DO ART. 18 DA LEI nº 1.533/51 DA DATA CONSTANTE DO AVISO DE RECEBIMENTO. DECADÊNCIA RECONHECIDA. AGRAVO IMPROVIDO.'
14.  O envio de carta registrada com aviso de recebimento está expressamente enumerado entre os meios de comunicação de que dispõe o Tribunal de Contas da União para proceder às suas intimações.
15.  O inciso II do art. 179 do RI/TCU é claro ao exigir apenas a comprovação da entrega no endereço do destinatário, bastando o aviso de recebimento simples.
16.  Não é outra a orientação da jurisprudência do TCU, conforme se verifica dos julgados a seguir transcritos:
'São válidas as comunicações processuais entregues, mediante carta registrada, no endereço correto do responsável, não havendo necessidade de que o recebimento seja feito por ele próprio (Acórdão 3648/2013-TCU-Segunda Câmara, relator ministro José Jorge) ;'
'É prescindível a entrega pessoal das comunicações pelo TCU, razão pela qual não há necessidade de que o aviso de recebimento seja assinado pelo próprio destinatário. Entregandose a correspondência no endereço correto do destinatário, presume-se o recebimento da citação. (Acórdão 1019/2008-TCU-Plenário, relator ministro Benjamin Zymler) ;'
'As comunicações do TCU, inclusive as citações, deverão ser realizadas mediante Aviso de Recebimento - AR, via Empresa Brasileira de Correios e Telégrafos, bastando para sua validade que se demonstre que a correspondência foi entregue no endereço correto. (Acórdão 1526/2007-TCU-Plenário, relator ministro Aroldo Cedraz) '
17.  Apesar de regularmente citado, o responsável deixou transcorrer in albis o prazo regimental de 15 dias, que lhe foi concedido para apresentar alegações de defesa e razões de justificativa e/ou efetuar o recolhimento do débito, motivo pelo qual se impõe o reconhecimento da revelia de que trata o art. 12, § 3º, da Lei 8.443/1992. Deve ser ressaltado que a forma de contagem de prazos instituída pelo vigente Código de Processo Civil (lei 13.105/2015) , em dias úteis, é inaplicável à processualística de controle externo (Acórdão 2224/2018-TCU-Plenário - rel. min. Marcos Bemquerer) , que segue sendo regida pela Resolução TCU 170/2004 nesse particular.
18.  A despeito da caracterização da revelia do agente citado, devem ser considerados, no entanto, eventuais elementos já constantes dos autos, os quais poderiam, em tese, conceder-lhe um juízo favorável.
19.  Deve-se observar que, nos processos do TCU, a revelia não implica a presunção de que sejam verdadeiras todas as imputações levantadas contra os responsáveis, diferentemente do que ocorre no processo civil, em que o não comparecimento do réu aos autos leva à presunção da verdade dos fatos narrados pelo autor. 
20.  Assim, independentemente da revelia, a avaliação da responsabilidade do agente nos processos desta Corte não prescinde dos elementos existentes nos autos ou para ele carreados, uma vez que são regidos pelo princípio da verdade material (Acórdão 163/2015-TCU-Segunda Câmara - rel. min. André de Carvalho; 2.685/2015 - TCU - 2ª Câmara - rel. min. Raimundo Carreiro; 2.801/2015 - TCU - 1ª Câmara - rel. min. Walton Alencar Rodrigues; 4.340/2015 - TCU - 1ª Câmara - rel. min. Weder de Oliveira; e 5.537/2015 - TCU - 1ª Câmara - rel. min. Weder de Oliveira) .
21.  Finalizada essa breve retrospectiva, bem como o introito analítico, emergindo na apreciação meritória, reconhece-se que os apontamentos cabíveis e necessários ao deslinde da matéria não são extensos.
22.  Não exsurgiram constatações posteriores que infirmem o entendimento externado pela unidade técnica na abordagem preliminar, não somente porque o responsável abdicou de apresentar alegações de defesa, como inexistem nos autos elementos que o favoreçam, não abarcados inicialmente. O dever de prestar contas é aplicável a todo administrador público, a quem incumbe 'justificar seu bom e regular emprego na conformidade das leis, regulamentos e normas emanadas das autoridades administrativas competentes', conforme o art. 93 do Decreto-lei 200/1967, recepcionado e prestigiado pelo art. 70, parágrafo único da Constituição Federal, na redação conferida pela Emenda Constitucional 19/2008. 
23.  As prestações de contas não foram apresentadas, donde se presume o emprego irregular dos recursos e o correspondente dever de ressarcir. A ausência de apresentação de prestação de contas, sem justificativa, como bem destaca o eminente ministro Benjamin Zymler, ao externar o voto condutor do Acórdão 196/2016-TCU-Plenário, traz a presunção de dano, por imposição legal: 
'Logo, a omissão no dever de prestar contas configura ofensa não só às regras legais, mas também aos princípios basilares da administração pública, já que, ao final e ao cabo, o gestor deixa de prestar satisfação à sociedade sobre o efetivo emprego dos recursos postos sob a sua responsabilidade, dando ensejo, inclusive, ao surgimento de presunção legal de integral dano ao erário, pela não aplicação dos valores com desvio dos recursos federais.'
24.  Em se tratando de processo em que a parte interessada não se manifestou acerca das irregularidades imputadas, não há elementos para que se possa efetivamente aferir e reconhecer a ocorrência de boa-fé na conduta dos responsáveis, podendo este Tribunal, desde logo, proferir o julgamento de mérito pela irregularidade das contas, conforme os termos dos §§ 2º e 6º do art. 202 do RI/TCU (Acórdão 2064/2011-TCU-Primeira Câmara - rel. min. Ubiratan Aguiar;  6.182/2011-TCU - 1ª Câmara - rel. min. Weder de Oliveira, 4.072/2010-TCU-1ª Câmara - rel. min. Valmir Campelo; 1.189/2009-TCU- 1ª Câmara - rel. min. Marcos Bemquerer; 731/2008-TCU-Plenário; rel. min. Aroldo Cedraz) .
25.  Noutro giro, vislumbra-se óbice à cumulação das multas referidas nos arts. 57 e 58 da lei 8.443/92, a qual somente é admissível quando os fatos geradores das penalidades forem distintos (Acórdão 1791/2012-TCU-Plenário - rel. min. Ana Arraes; 1592/2017 - 1ª Câmara - rel. min. Bruno Dantas; 4342/2018 - 2ª Câmara - rel. min. Ana Arraes) . 
26.  No caso vertente, o dano ao erário decorre, por presunção legal, da omissão do dever de prestar contas, ilícito que ensejou a audiência do responsável. Existe uma relação de subordinação, de natureza de causa e efeito, entre a omissão e a falta de comprovação da aplicação regular dos recursos, no sentido que, no caso específico, a segunda decorre da primeira, esta representando o desvalor da conduta (a omissão, que é o fato gerador da penalidade) e aquela o desvalor do resultado (a incerteza se os valores foram aplicados corretamente no objeto do programa) . Nesse cenário, a jurisprudência do TCU termina por adotar a teoria da exasperação, de forma analógica às figuras dos arts. 70 e 71 do Código Penal (concurso formal e crime continuado) , dispensando ou absorvendo a multa do art. 58 da lei orgânica, mas atribuindo repercussão dosimétrica à penalidade do art. 57, que guarda relação de proporcionalidade com o dano ao erário. É a tese prevalecente no Acórdão 9579/2015-TCU-Segunda Câmara, da relatoria do eminente ministro Vital do Rego.
27.  No tocante à prescrição punitiva, temos que, conforme o Acórdão 1441/2016-TCU-Plenário, o qual uniformizou a jurisprudência acerca dessa questão, a prescrição subordina-se ao prazo decenal geral indicado no art. 205 do Código Civil, contado da data de ocorrência da irregularidade sancionada, nos termos do art. 189 daquele diploma, sendo este prazo interrompido pelo ato que ordenar a citação, a audiência ou a oitiva do responsável.
28.  No caso específico, é preciso estabelecer o termo inicial desse interregno, uma vez que as irregularidades sancionadas verificaram-se no decorrer de um intervalo temporal. A data do débito foi estipulada conforme as efetivas disponibilizações dos valores na conta corrente específica. Para fins de estabelecimento do termo inicial do prazo prescricional, contudo, o critério que se adota comumente, em casos da espécie, é considera-lo como a data limite para a apresentação da prestação de contas pelo aplicador dos recursos. Essa opção apresenta como fundamento o princípio da actio nata, pois, segundo seus defensores, representaria o termo inicial aquele momento em que o Estado teria condições de agir na defesa de seus interesses, quando se mostrasse necessário.
29.  Tal critério é passível de críticas, na medida em que a prestação de contas possui um caráter declaratório, e não constitutivo, das referências fáticas que se relacionam com as possíveis irregularidades que se habilitam a ser objeto de sanção. Desconsidera, sobretudo, o poder-dever estatal de acompanhar pari passu, a execução da ação governamental, com potencial ablativo das desconformidades. Opera logicamente em desfavor do agente punível. Sua adoção será, contudo, sugerida, em coerência com a linha interpretativa mantida por esta Corte. 
30.  No caso vertente, a data estipulada como prazo final para a prestação de contas era a de 30/4/2013, conforme estabelecido pelo art. 1º, da Resolução/CD/FNDE 5, de 7/3/2013. O prazo prescricional foi interrompido em 6/2/2019, pelo despacho autorizativo da citação (peça 11) , encontrando-se em plena fluência. 
31.  Por último, deve ser ressaltado que a prescrição não afeta o julgamento das contas e o débito, já que a pretensão de ressarcimento ao erário é considerada imprescritível, ressalvadas hipóteses derivadas de ilícito civil, onde se infringem normas de direito privado (Súmula 282 do TCU; Recurso Extraordinário 669.069/MG) , em condição resolutiva de inflexão da intelecção do Supremo Tribunal Federal sobre a matéria.
CONCLUSÃO
32.  Diante da omissão do dever de prestar contas dos recursos recebidos pelo município de Casa Nova/BA no âmbito do Programa Nacional de Transporte Escolar (Pnate) no exercício de 2011, inércia reiterada a partir do recebimento da citação e da audiência que lhe foram encaminhadas, deve recair sobre a pessoa do Sr. Orlando Nunes Xavier, ex-Prefeito Municipal de Casa Nova/BA, na gestão 2009-2012, a irregularidade das contas e a condenação em débito, bem como a aplicação da multa do art. 57 da lei 8.443/92. 
PROPOSTA DE ENCAMINHAMENTO
33.  Diante do exposto, submetem-se os autos à consideração superior, propondo:
33.1.  considerar, para todos os efeitos, revel o Sr. Orlando Nunes Xavier, ex-prefeito municipal de Casa Nova/BA, na gestão 2009-2012, dando-se prosseguimento ao processo, conforme preceitua o art. 12, § 3º, da Lei 8.443/1992, c/c o art. 202, §8º, do RI/TCU;
33.2.  julgar irregulares as contas do Sr. Orlando Nunes Xavier (CPF XXX.336.525-XX) , com fundamento nos arts. 1º, I, 16, III, 'a' e 'c', 19, caput, e 23, III, da Lei 8.443/1992, c/c os arts. 1º, I, 209, III, 210 e 214, III, do RI/TCU, e condenando-o ao pagamento das importâncias a seguir especificadas e fixando-lhe o prazo de 15 dias, para que comprove, perante este Tribunal, em respeito art. 214, III, 'a' e 'b', do RI/TCU, o recolhimento da dívida aos cofres do Fundo Nacional de Desenvolvimento da Educação, atualizada monetariamente e acrescida de juros de mora, calculados a partir das datas indicadas até a data do efetivo recolhimento e com o abatimento de valores acaso já satisfeitos, nos termos da legislação vigente:
	Data do crédito na conta corrente
	Valor (R$) 

	4/4/2011
	41.781,12

	3/5/2011
	41.781,12

	2/6/2011
	41.781,12

	5/7/2011
	41.781,12

	2/8/2011
	41.781,12

	5/9/2011
	41.781,12

	4/10/2011
	41.781,12

	3/11/2011
	41.781,12

	2/12/2011
	41.781,12

Valor atualizado em 3/3/2020: R$  601.977,88  (sem juros) 
33.3  aplicar ao  Sr. Orlando Nunes Xavier a multa prevista no art. 57 da Lei 8.443/1992 c/c o art. 267 do RI/TCU, com a fixação do prazo de quinze dias, a contar da notificação, para comprovar, perante o Tribunal (art. 214, III, 'a', do RI/TCU) , o recolhimento da dívida ao cofres do Tesouro Nacional, atualizada monetariamente desde a data do acórdão até a do efetivo recolhimento, se for paga após o vencimento, na forma da legislação em vigor;
33.4  autorizar, desde logo, a cobrança judicial das dívidas, nos termos do art. 28, II, da Lei 8.443/1992, c/c o art. 219, II, do RI/TCU, caso não atendida a notificação;
33.5  autorizar, desde logo, se requerido pelo responsável, com fundamento no art. 26, da Lei 8.443/1992, c/c o art. 217 do RI/TCU, o parcelamento da dívida em até 36 (trinta e seis) parcelas, incidindo sobre cada uma, os encargos legais devidos, sem prejuízo de alertá-lo de que, caso opte por essa forma de pagamento, a falta de comprovação do recolhimento de qualquer parcela implicará o vencimento antecipado do saldo devedor, nos termos do art. 26, parágrafo único, da Lei 8.443/1992, c/c o art. 217, §2º, do RI/TCU;
33.6  enviar cópia do acórdão que vier a ser proferido ao FNDE, ao assessor especial de controle interno do Ministério da Educação e ao responsável, para ciência, informando que a presente deliberação, acompanhada do relatório e do voto que a fundamentam, está disponível para a consulta no endereço www.tcu.gov.br/acordaos, além de esclarecer que, caso requerido, o TCU poderá fornecer sem custos as correspondentes cópias, de forma impressa;
33.7  enviar cópia do acórdão a ser prolatado, bem como do relatório e do voto que o fundamentarem, à Procuradoria da República no Estado da Bahia, nos termos do § 3º do art. 16 da Lei 8.443/1992 c/c o § 7º do art. 209 do RI/TCU, para adoção das medidas cabíveis."
3. O MP/TCU, representado pela procuradora-geral Cristina Machado da Costa e Silva, manifestou-se de acordo com a proposta da unidade instrutiva[footnoteRef:3]. [3:  Peça 27.] 
É o relatório.

não há.

Procuradora-Geral Cristina Machado da Costa e Silva.

TOMADA DE CONTAS ESPECIAL. FNDE. TRANSFERÊNCIA DE RECURSOS PARA O PNATE. OMISSÃO NO DEVER DE PRESTAR CONTAS. CITAÇÃO. REVELIA DO RESPONSÁVEL. CONTAS IRREGULARES. DÉBITO E MULTA.

TOMADA DE CONTAS ESPECIAL (TCE)

Secretaria de Controle Externo de Tomada de Contas Especial (Secex-TCE).

Em exame, tomada de contas especial instaurada pelo Fundo Nacional de Desenvolvimento da Educação (FNDE) contra o Sr. Orlando Nunes Xavier, ex-prefeito do município de Casa Nova/BA, em razão de omissão no dever de prestar contas da aplicação de R$ 376.030,08, repassados em 2011 no âmbito do Programa Nacional de Apoio ao Transporte do Escolar (Pnate) fundamental, médio e infantil.
Conforme a resolução CD/FNDE 12/2011, os entes executores deveriam elaborar e remeter, até 28 de fevereiro do exercício subsequente ao do repasse, a prestação de contas da aplicação dos recursos recebidos à conta do Pnate ao conselho de acompanhamento e controle social do Fundo de Manutenção e Desenvolvimento da Educação Básica e de Valorização dos Profissionais da Educação (CACS/Fundeb) .
Não obstante o prazo acima indicado, o FNDE decidiu, de forma excepcional, e de acordo com a resolução CD/FNDE 5/2013, autorizar o recebimento das prestações de contas alusivas a 2011 e 2012 até 30/4/2013, por meio do Sistema de Gestão de Prestação de Contas (SiGPC) .
Entretanto, no caso em questão, não foi incluída a prestação de contas relativa aos recursos repassados em 2011 no referido sistema.
O prazo de prestação de contas encerrou-se na gestão do prefeito sucessor, Sr. Wilson Freire Moreira, o qual, apesar de não a apresentar, informou a adoção de medidas com vistas a resguardar o erário[footnoteRef:2], o que foi considerado suficiente pelo concedente[footnoteRef:3]. Sendo assim, a responsabilidade foi imputada apenas ao Sr. Orlando Nunes Xavier. [2:  Peça 1, p. 20-33.]  [3:  Peça 1, p. 37.] 
No âmbito desta Corte, validamente citado, o responsável não apresentou alegações de defesa.
A Secex-TCE considerou o responsável revel e propôs julgar suas contas irregulares, com imputação de débito e multa do art. 57 da Lei 8.443/1992[footnoteRef:4], proposta que contou com a concordância do MP/TCU, representado pela procuradora-geral Cristina Machado da Costa e Silva[footnoteRef:5]. [4:   Peças 32-34.]  [5:  Peça 35.] 
Adoto como razões de decidir, na essência, a instrução da Secex-TCE, a qual contou com a anuência do MP/TCU.
O responsável deve ser considerado revel, com o julgamento pela irregularidade de suas contas e condenação ao pagamento de débito.
De acordo com os critérios firmados no Acórdão 1441/2016-TCU-Plenário, não ocorreu a prescrição da pretensão punitiva no presente caso. Dessa forma, em razão da gravidade da infração em questão, cabe a aplicação da multa prevista no art. 57 da Lei 8.443/1992, em valor proporcional ao dano.
Diante do exposto, manifesto-me pela aprovação do acórdão que ora submeto à apreciação deste Colegiado.
TCU, Sala das Sessões Ministro Luciano Brandão Alves de Souza, em 26 de maio de 2020.
Weder de Oliveira 
Relator